【裁判字號】    89,上,75
【裁判日期】    900327
【裁判案由】    給付工程款
【裁判全文】
臺灣高等法院臺中分院民事判決  八十九年度上字第七十五號
      上  訴  人    東榮營造有限公司
      法定代理人    林坤良
      訴訟代理人    劉喜 律師
      送達代收人    林淑惠  律師
      被上訴人      錦勳開發有限公司
      法定代理人    陳三福
      訴訟代理人    蔡瑞煙 律師
      複訴訟代理人  洪維洲
右當事人間給付工程款事件，上訴人對於中華民國八十八年六月三十日臺灣南投地方
法院八十七年訴字第五一○號第一審判決提起上訴，本院判決如左：
      主      文
上訴駁回。
第二審訴訟費用由上訴人負擔。
      事實及理由
一、(甲)上訴人聲明：求為判決：
      (一)原判決廢棄。
      (二)右廢棄部分，被上訴人在第一審之訴及假執之聲請均駁回。
      (三)如受不利判決，上訴人願供擔保請准宣告免為假執行。
      (四)第一、二審訴訟費用均由被上訴人負擔
    (乙)被上訴人聲明：求為判決：
      (一)上訴駁回。
      (二)訴訟費用由上訴人負擔。
二、按因契約涉訟，如經當事人定有債務履行地，得由該履行地之法院管轄，民事訴
    訟法第十二條定有明文。本件兩造營業所雖均非設於原審轄區，惟依被上訴人於
    原審起訴主張之事實：兩造混凝土供應協議，被上訴人提供拌合設備組拆服務之
    債務履行地為南投縣信義鄉三分所及海天寺，依首揭條文之規定，是以原審對本
    件訟爭有特別審判籍，上訴人於原審抗辯原審法院無管轄權云云，要非可採，先
    此敘明。
三、本件被上訴人起訴主張：上訴人於民國八十三年十二月間向訴外人台電公司承攬
    南投縣明潭至花蓮縣鳳林輸電線路丹大林道十五Ｋ至五十五Ｋ改善工程，兩造於
    八十四年一月間簽訂混凝土供應協議，由伊提供混凝土拌合設備二套，設置兩座
    拌合廠，單價以每立方米新台幣（下同）三千八百五十元計價，另約定上開拌合
    設備組裝及拆卸費用，一套以五十萬元計算，兩套合計為一百萬元，應由上訴人
    負擔，詎前開工程已完工多年，上訴人始終未支付該二套組拌合設備之組拆費用
    一百萬元，為此依契約之法律關係，求為命上訴人如數給付及其遲延利息之判決
    。
四、上訴人則以：伊於八十三年十二月間向台電公司承攬之上開工程，因施工地點位
    於偏遠山區，為便於工程進行，台電公司要伊設立三處混凝土預拌廠，伊因與被
    上訴人議定之混凝土供應協議，單價每立方米三千八百五十元，高出一般市價每
    立方米一千一百五十元甚多，已包含拌合設備之使用費用，詎被上訴人事後竟另
    行主張組拆費用一百萬元，實乃無理，且上開協議亦無伊應負擔組拆費用之約定
    ；又被上訴人於開工後未依約於海天寺設置拌合廠，導致伊公司人員機器閒置，
    工程嚴重落後，伊為趕工，只好另在六分所加設工作站，進行混凝土結構預鑄作
    業，另行支出之材料、工期延誤之管理成本共計一百三十二萬八千零五十元，此
    部分係因被上訴人遲延履行所產生之損害，伊主張抵銷；又依兩造契約約定，工
    地試驗費用含試驗製作、抗壓試驗、砂石含水量等由被上訴人負擔，此一部分工
    作，被上訴人未依約履行，伊因而另行聘請員工，支付薪資七十餘萬元，亦主張
    抵銷；再系爭工程於八十五年五月三十日已全部完工，依民法第一百二十七條第
    八款之規定，其請求權因二年間不行使而消滅等語置辯。
五、被上訴人主張伊所設立之拌合設備二套，組拆費用每套為五十萬元，合計一百萬
    元應由上訴人負擔之事實，業據其提出混凝土供應協議書、混凝土單價分析書等
    文件影本為證，上訴人對於其形式之真正，固不爭執，惟否認有此協議，並以前
    詞置辯，經查：
  (一)上訴人於八十七年十二月十四日委託律師函復被上訴人催告函中，表示「查本公
    司（按指上訴人）承攬台電明潭至鳳林３４５ＫＶ線丹大林道十五Ｋ至五十五Ｋ
    改善工程，雖曾與相對人（按指被上訴人）協議，由該公司供應混凝土及拌合廠
    設備兩套，共計新台幣（下同）壹佰萬元，工程完工應由本公司（指上訴人）支
    付上開設備組拆費用，合先敘明。」等語，有律師函乙份在卷足稽（見原審卷十
    一頁）；上訴人雖辯稱：上開函件旨在表明被上訴人縱有債權存在，其數額亦未
    逾被上訴人可得請求損害賠償之金額，並無自認之意，且代理上訴人簽訂混凝土
    供應協議之副總經理張松元，當時業已離職，伊不知詳情，信函內容因而與事實
    不符云云。然查，上訴人若不知組拆費用應否由其負擔，就債權存在與否，大可
    使用較為保留之語氣，惟其於函件中明顯承認就該公司所承攬上開改善工程，與
    被上訴人協議，由被上訴人公司供應混凝土及拌合設備兩套共計一百萬元，工程
    完工應由上訴人公司支付；況上開函件又係上訴人委託有法律專門知識之律師所
    寄發，當透過該律師之說明，理應十分瞭解其意思表示內容才會寄發，豈可託詞
    其受僱人業已離職，不知詳情？甚或以錯誤為由撤銷？是上訴人之抗辯，要無足
    取。
  (二)次查，依卷附混凝土供應協議書所載，被上訴人所出售混凝土單價每立方米三千
    八百五十元，包含：兩套機具設備，以使用一年計；水泥、砂、石之供應，
    用水取得及設備、混凝土之運輸；但不包含拌合設備組拆費用，此由該協議書第
    三條「附屬條件」將組拆費用獨立列為一項（即同條第四項），而未納入混凝土
    單價已包含項目（即同條第二項），觀之甚明。又上開混凝土單價三千八百五十
    元，係依照被上訴人所繕寫單價分析書計算而來，而兩造所訂混凝土供應協議書
    ，即將該單價分析書引用作為附件，而該分析書計價方式係依混凝土強度之不同
    ，分別列出每立方米水泥、砂石、運費價格（例如"210"cm/kg為二二九四元），
    再將設備費用（如發電機、拌合車、怪手、拌合廠）及人員費用加總除以供應混
    凝土總數及油費，作為工資平均為一千七百元，並依混凝土強度不同，個別計算
    不同之單價，再加以平均，其平均值即為本件混凝土之單價，亦即每立方米三千
    八百五十元（計算方式如附表所示）。以上計算過程，組拆費用（一套）五十萬
    元之記載，曾出現二次，亦有如發電機、怪手之油費原列二部，但均僅以一部計
    算，足見在計價過程中，不僅組拆費用而已，尚包括其他費用，均有加以羅列但
    未計入，可見組拆費用與拌合設備使用費用，依兩造真意，確實應分別計算，然
    最後計算混凝土平均單價時，並未將之加入。換言之，混凝土之單價，並不包含
    組拆費用至明：況依被上訴人代表人於本院辯論時說明，就於分析表之說明及抗
    辯說明，互為對照結果，該表所列之三種預拌水泥併及平均價確不包括拌合機之
    拆卸費用在內（見本院卷(二)一九、二○頁，卷(一)五○頁）。再參以本件工程其工
    地於偏遠山區，為經濟效益上之考量，自有於工地附近設置拌合廠之必要；但因
    一套全新拌合設備，總價高達新台幣三百萬元，縱為使用過之舊品，售價亦甚高
    ，即上訴人向訴外人中華工程股份有限公司所購買之其中一組設備其價金亦有七
    十五萬元（見本院卷(二)廿九頁），亦為兩造所不爭，更何況於交通不便之偏遠山
    區為拌合設備之組合或拆卸，其成本費用亦甚為高昂，是以兩造就拌合設備或組
    拆費用之負擔另行約定之必要。另參照前述混凝土供應協議書有關組拆費用乃是
    單獨列項，二者配合以觀，可知兩造有意於混凝土費用之外，就拌合設備組拆費
    用獨立加以處理。
  (三)上訴人雖辯稱：該混凝土單價分析表乃是被上訴人個人所提出之報價資料，不能
    代表雙方當事人有此合意云云，惟該單價分析表乃兩造混凝土供應協議書之附件
    ，既如前述，而單價分析表之原本，現仍由上訴人加以保存，並庭呈本院核對無
    訛，自可作為認定當事人締約真意之證據，非僅被上訴人片面之意見而己。上訴
    人再辯稱：混凝土供應協議書未經雙方簽名，僅是備忘錄，不具契約之效力云云
    ，惟當事人雙方意思表示一致，契約即為成立，是否訂立書面，有無簽名，均不
    影響契約之效力，本件上訴人既自認該協議為該公司之副總經理張松元代理訂立
    ，復承認協議書為張松元所撰擬，經與被上訴人達成合意，兩造契約已經成立，
    至為明顯。上訴人繼又辯稱：伊與台電公司所訂承攬契約，台電公司原要求上訴
    人須設置三座拌合廠，協議書所載組拆費用五十萬元，係指第三座拌合廠如有設
    立之必要，組拆費用由伊負擔，其數額為五十萬元，非謂被上訴人所設拌合設備
    二組，每組可請求組拆費用五十萬元云云，然依被上訴人法定代理人陳三福於訂
    約時所寫之手稿（參上訴人於原審所提證物編號第十二號）之記載：三千八百五
    十元乃是以兩套設備為基準，「加一套須增加一百萬元」，「另一套裝拆五十萬
    元」，該手稿原本現亦為上訴人所持有，可知增設第三座拌合廠，其增加之費用
    ，非僅五十萬元而已，則兩造協議書第三條第四項：「拌合設備組拆一套以五十
    萬元計」，並非指第三座拌合廠部分，殆無疑義。另證人張火爐於原審到庭結稱
    ：伊為乙寶工程行負責人，上訴人向被上訴人承攬工程，係經由伊之介紹，之所
    以介紹被上訴人，是因為被上訴人裝設及供料速度很快，兩造簽約時，伊雖不在
    場，但開始協商時，上訴人有承諾拌合廠組拆費用由上訴人負擔等語，堪認被上
    訴人之上開主張為真實。上訴人固又抗辯稱：海天寺之拌合設備事後由被上訴人
    出售予訴外人啟阜公司，並由啟阜公司向台電公司切結拆除及復苗工作，被上訴
    人未有拆除之行為，即不得請求云云，惟債之履行，除當事人另有訂定或具有專
    屬性以外，並不囿於債務人本人親自為之，此觀乎民法第三百十一條而自明，被
    上訴人委由他人拆除，並不妨害其履行完畢之事實，遑論就此拆除義務之履行，
    上訴人亦同意由訴外人啟阜建設工程股份有限公司代為，有其附卷上開切結書可
    憑（見本院卷五九頁），而其復持本件切結書向業主辦畢工程驗收，嗣後再執以
    為主張，除屬無據外，亦顯然違反誠實信用原則。是上訴人上開所辯，皆尚不足
    採。
六、上訴人又以前詞為抵銷之抗辯，經查：
  (一)上訴人主張被上訴人違反契約，延誤在海天寺設置拌合廠時程，甚且影響張火爐
    所經營之乙寶工程行，未能全面進駐施工，張火爐不耐等待，乃承攬他項工程，
    伊不得己，乃改找陳國興接手，俟陳國興於八十四年七月十五日進駐，發現海天
    寺拌合廠仍未設置，此時所餘工程已不到二分之一，伊只好委請陳國興就無混凝
    土項目先行施工，另於混凝土所能到達之最遠端（混凝土應於出廠四十分鐘內使
    用，否則將凝固硬化）即六分所加設工作站，進行混凝土結構預鑄作業，因而增
    加支出之材料、工期延誤之管理成本共計一百三十二萬八千零五十元，為此主張
    抵銷云云，雖據其提出工程承攬契約書、分項工程驗收資料、台電輸變電工程處
    新西東線施工所函、混凝土價格參考資料、帳款明細、簽收單、發票、標購單、
    切結書等文件影本為證，然為被上訴人所否認，陳稱海天寺拌合廠設置縱有延後
    ，亦係因上訴人道路維護不良所致，六分所之預鑄場，原本就應於該處設立，與
    拌合廠無關等語。據上訴人所聲請之證人張火爐於原審到庭陳稱：伊向上訴人承
    包部分，為基礎及訂模工程，嗣因施工細節與張松元意見不一，張松元乃叫伊退
    出，伊與上訴人解約，與拌合廠一事無關等語，證人張火爐既為上訴人所聲請，
    其證言本應對上訴人有利，而竟為如此之證詞，可見並無偏頗，當堪採信。是上
    訴人縱另行找陳國興接手而支出費用，亦與被上訴人無關，上訴人所辯，尚屬無
    據；另上訴人所聲請之證人馮輝昌固於原審到庭陳稱：被上訴人海天寺拌合廠遲
    至八月始完工，上訴人公司乃在六分所設工作站，多支出管理費成本等語，惟其
    於原審時亦承：六分所之工作站，是用來預鑄水溝之事實，而依證人張火爐之陳
    述：道路水溝本來就需要預鑄，約須二十八天才會乾等語，是上訴人自無強行挖
    開道路鑄造水溝，俟二十八日後才准許他人通行之理，被上訴人抗辯陳稱上訴人
    原本就需有預鑄水溝之工作站，並無額外管理費用甚或材料之支出，自屬可採。
    上訴人並再辯稱：預鑄工作站如設於海天寺，將可節省成本支出云云，然依上訴
    人於八十八年六月二日在原審所呈答辯狀附證編號十八號道路示意圖所載，六分
    所位置恰巧接近上開工程路段中央，海天寺則已接近道路末端，依常情推斷，上
    訴人當無耗費成本，將水泥砂石等材料運抵近終點處鑄成道路水溝，再回頭往外
    運送之理；此外，系爭工程所使用道路，上訴人承諾維修，但工程期間常因天候
    無法通行等情，亦據張火爐證稱在卷，是被上訴人在海天寺拌合廠組裝縱有遲延
    ，亦難認係可歸責被上訴人之過失所致，是上訴人為抵銷之抗辯，自非可取。
  (二)上訴人另主張：依混凝土供應協議書第三項第三款後段約定，工地試驗費用含試
    驗製作、抗壓試驗、砂石含水量等由被上訴人負擔，惟此一部分工作，被上訴人
    並未依約履行，伊乃自八十四年六月起至八十五年五月止，另聘員工杜國璋、吳
    耀堂負責抗壓試驗及報告，並支付該二人之薪資，杜國璋約五十餘萬元，吳耀堂
    為二十三萬三千七百五十四元，另就此部分亦得主張抵銷云云，雖亦據其提出工
    程報價單、扣繳憑單、混凝土施工檢驗記錄表、混凝土試體抗壓強度試驗報告為
    證，然為被上訴人所否認，辯稱：杜國璋、吳耀堂則係上訴人施工所配置之人員
    ，並非負責作系爭混凝土抗壓等試驗及報告，故其薪資支出與工地試驗費用無關
    等語。惟：
    (1)據證人巫炳坤於原審到庭結稱：被上訴人於三分所設有品管實驗室，購置機具
      設備，由伊負責依台電公司之要求，作成試體及抗壓強度試驗，製作試體時，
      台電人員會來開單、打編號，做抗壓時，台電人員會來監壓，台電在檢測時，
      吳耀堂及杜國璋會在場陪同，同時作成混凝土檢驗記錄，他們二人是被告公司
      員工，一個作篩分析，一個做進度表等文書工作等語，而被上訴人為進行試體
      抗壓強度檢驗，於試驗室購置儀器及抗壓機，有其所提出之現金支出傳票、送
      貨簽認單可據，又被上訴人於請領混凝土款項時，倘有代上訴人繳納試驗費用
      ，均由上訴人於請款時加給之，有被上訴人所提出之計價表及統一發票可核，
      倘被上訴人自始未負擔試驗費用，上訴人豈有對自己代墊部分未加追討，僅片
      面補償上訴人代墊款項之理。
    (2)況上訴人主張被上訴人未派人員履行試驗工作義務，何以始終未見其以函催告
      被上訴人？雖上訴人主張有函催告云云，惟為被上訴人所否認，上訴人未能舉
      證證明，其主張已難採取，上訴人復稱其目的是在工程之順遂進行，解除契約
      反而對之更為不利，況且解除契約與否在屬上訴人公司之權利，故上訴人可不
      為催告或通知云云，但債權人非因債務人遲延給付當然取得契約解除權，必定
      相當期限催告其履行，如於期限內不履行時，始得解除契約，此觀民法第二百
      五十四條之規定自明（最高法院三一年度上字第二八四○號判例參照），是上
      訴人之主張，要難採信。
    (3)上訴人雖提出杜國璋等二人所作成之試驗報告為證，惟依試驗報告之記載，抗
      壓強度試驗，並非逐日實施，依常情推斷，應無配置二名人員職司此一工作之
      理。且證人即台電公司人員張家源到庭陳稱：「我是有在場，工作是八十四年
      自八十五年，那裡有設混凝場，是啊坤的在那裡操作，他們關係我不知道，阿
      坤是操作預拌混凝土，有的做了一半，阿坤做到尾其他有的中途離職，我在那
      裡那路崩塌過很多處，有三五天過的，三分所有預拌混凝土，是中華工程的，
      工程完成後拆掉的，後來他們去接一完成，海天寺亦是他完成的，有約定工程
      完成要把他拆掉，海天寺較慢拆，有一段時間，約二、三個月，那些材料是直
      接送到海天寺，工程日報表是領班填得。‧‧‧」又稱：「有看過（指上訴人
      八月十四狀附之工程日報表有何意見？），涂站長指揮，我有看過一部分而已
      ，三月三十一日，五月十日，四月十日三張我看過，這是工作日報表，之前是
      涂秀輝寫前半段，乙方是東榮公司寫的公司檢驗由我們台電復核，試體最初在
      中興大學檢驗，後來因為太遠就在三分所檢驗由東榮公司提供人員，有換了兩
      三個，我離開時，是阿坤在檢驗，之前是東榮公司在提供我不知道，因為我們
      只針對東榮公司。‧‧‧他（指杜國璋）後面才來，前面有二、三個走了杜國
      璋才來，阿坤都在那裡，東榮工地換了二、三國工程做了三分之一、二以後杜
      國璋、涂秀輝才來，馮輝昌是現場主任，杜國璋我去檢驗時他有去，還有一些
      人，吳耀堂在那裡沒有多久，杜國璋在那裡有半年，吳耀堂不到半年是作雜事
      ，檢驗是要會同，找馮輝昌他會派人，最先試驗試驗好了他即會填寫的，取樣
      是一組是四個約十分鐘，檢驗要先養護七天，檢驗約五分鐘，一天最多六個，
      沒有每天取樣及檢驗是抽樣，我們是一百公尺作一、二個試體一百公尺連續作
      二星期，沒有連續作三星期，阿坤有作取樣及試驗。」（見本院八十九年九月
      四日、十一月十三日筆錄），而證人即台電公司人員涂秀輝亦稱：「我是總領
      班，施工道路下大雨有狀況過很多次，但二、三天就弄好了，海天寺何時做好
      要看紀錄，海天寺預拌場，有機電員及操作是啊坤再做，試驗是送到別處作，
      海天寺沒有試驗所，進度有慢，有發文催他們，因延誤後續工程，契約上有要
      設二個場。工期是延誤亦有關係，提示原審卷五十七頁，承包商進度慢，我們
      叫他趕工，海天寺拌合場我們叫他設，日報表是針對他們工作之內容，日報表
      是每天都有雙方都有蓋章。‧‧‧（法官問檢驗工程如何做？）現場有取樣，
      有七天及二十八天，一組是個試體，表格他們做給我們，檢驗時我們都在場，
      開始施工時即有檢驗室，有檢驗員是張萬基，製表馬上添好對方有阿坤在做，
      人手不夠時有請人來做，吳耀堂及杜國璋他們二人是作品管但該二人我不知何
      人僱用的，試驗報告表他們包商都有拿給我們看（提示十月六日狀附之證據之
      紀錄）。‧‧‧品管要雙重檢驗，擋土牆施工設計，水溝，護坡施工設計施工
      都有設計圖。」（見本院八十九年九月四日、十一月十三日筆錄），為兩造所
      不爭執，是本件開始施工時即有檢驗室，由張萬基擔任檢驗員，對方有阿坤在
      做，人手不夠時有請人來做，吳耀堂及杜國璋他們二人是作品管，而品管要雙
      重檢驗，擋土牆施工設計，水溝，護坡施工設計施工等，該阿坤即為上述被上
      訴人之受僱人巫炳坤，益見證人巫炳坤上開所言非虛，吳耀堂及杜國璋二人是
      作品管，吳耀堂至多依證人李萬生所言「每車作四、五個到十二個不等吳耀堂
      『幫忙』作試驗工作」（見本院卷(一)一八五頁）而已，非專門在作混凝土抗壓
      等試驗工作，故其薪資支出與工地試驗費用無關，是上訴人將該二人薪資之全
      額，作為試驗費用，亦乏依據。
七、上訴人又抗辯本件已罹於民法第一百二十七條第八款之短期時效云云，經查，本
    件被上訴人所提供之混凝土部分，固可認作商人所提供之商品，惟拌合設備組拆
    費用則非被上訴人所提供之商品，自無短期時效之適用，蓋複合契約應依其給付
    之內容，分別判定其契約之性質及時效起算，不能一概同視。
八、綜上所述，上訴人所辯，均非可取。從而，被上訴人依契約之法律關係，請求上
    訴人如數給付一百萬元及自訴狀繕本送達翌日即八十七年十二月二十九日起至清
    償日止按週年利率百分之五計算之法定遲延利息，洵屬正當，應予准許。原審所
    為上訴人敗訴之判決，核無不合，上訴論旨指摘原判決不當，聲明求為廢棄改判
    ，非有理由，應予駁回。
九、兩造其餘之陳述及所提其他證據，或於判決之結果無影響，或與本案之爭點無涉
    ，自不須逐一斟酌論述，併此敘明。
據上論結：本件上訴為無理由，依民事訴訟法第四百四十九條第一項、第七十八條、
第四百六十三條判決如主文。
中      華      民      國      九十    年      三      月    二十七    日
~B1民事第一庭審判長法  官  楚汝聰
~B2                法  官  陳蘇宗
~B3                法  官  鄭金龍
右為正本係照原本作成。
不得上訴。
~B                書記官  林明冬
中      華      民      國      九十    年      三      月    二十八    日
                                                                        Ｙ


司法院資訊處製作；財團法人民間司法改革基金會備份。
